---
title: 'Contek Kode: Rute TransJakarta'
author: Andi
date: '2020-04-06'
slug: rute-transjakarta
categories:
  - tutorial
  - belajar
tags:
  - rstats
  - data
  - transportasi
  - transjakarta
---

_Mari kita plesiran ke blog para jagoan!_

Entah kenapa saya tiba-tiba ingat blognya Mas [Rasyid Ridha](http://rasyidridha.com/) yang masih saja belum aktif diisi lagi sampai sekarang. Mungkin masih sibuk dengan kegemaran lainnya. Atau jangan-jangan pindah web???

Melalui eksplorasi sekadarnya, weezz.... langsung ketemu dengan repo [transjakarta](https://github.com/rasyidstat/transjakarta). Repo ini menyimpan kode-kode untuk eksplorasi data dalam menulis [sebuah artikel](http://rasyidridha.com/datakepo/rute-transjakarta/) bernuansa _transportist_. Data yang digunakan diperoleh dari [Trafi](https://www.trafi.com/id/jakarta/transjakarta).

Supaya saya jadi nggak cuma _repost_ doang di sini, tulisan ini akan mengupas dan mengulas cara-cara Mas Rasyid mengolah data rute TransJakarta. Tentunya dari sudut pandang saya sebagai orang yang sedang mempelajari kode-kodenya Mas Rasyid.

Catatan ini saya bagi ke dalam empat bagian:

1. Get the Data
2. Explore the Routes
3. Reformatting Data
4. Visualization

Mari kita demokan di sini sambil belajar...

## Get the Data

Pertama, Mas Rasyid menggunakan library `jsonlite` dan library terkenal `tidyverse` untuk _collect the data_. Format teks dari data yang disediakan oleh Trafi memang teks javascript json.

Saya coba sedikit-sedikit menyesuaikan atau edit kode-kodenya Mas Rasyid supaya kita bisa pelajari bersama secara lebih jelas dan deskriptif.

Berikut untuk memuat library:

```{r warning=FALSE}
library("jsonlite")
library("tidyverse")
```

Jadi, kalau yang saya pahami dari cara-cara ini, sama seperti _scrapping_ teks berita. Hanya kali ini yang kita "garuk" adalah teks json. Yaudah cuz...

```{r}
# ini tautannya bro
main_url <- "https://www.trafi.com/api/schedules/jakarta/"
route <- paste0(main_url, "all?transportType=")
json_tj <- paste0(route, "transjakarta")
```

Kita akan mengambil data format json lalu jadikan data.frame di R:

```{r, eval=FALSE, include=TRUE}
df_tj <- fromJSON(json_tj)[[1]] %>% 
  unnest(cols = c(schedules))
```

```{r include=FALSE}
#df_tj <- fromJSON(json_tj)[[1]] %>% 
#  unnest(cols = c(schedules))
#saveRDS(df_tj, "~/R/data/tj_raw.rds")
df_tj <- readRDS("~/R/data/tj_raw.rds")
```

Saat percobaan untuk mengunduh dan mengonversi data text json menjadi dataframe, transformasinya adalah:

1. teks json diunduh dari url yang sudah disimpan dalam variabel `json_tj` dengan menggunakan perintah `fromJSON(json_tj)` lalu disimpan di memori dalam bentuk list.
2. `[[1]]` mengindeks list pertama (dan satu-satunya) hasil dari perintah `fromJSON(json_tj)`, hasilnya berupa list/data.frame dengan 3 kolom.
3. `unnest(cols = c(schedules))` mengambil kolom ke-3 dari data.frame, nama kolomnya `schedules` yang berupa list/data.frame.

Sehingga hasilnya menjadi data.frame seperti berikut:

```{r}
glimpse(df_tj) # struktur data
head(df_tj)    # 6 data teratas pada tabel
```

Selanjutnya, kita akan membuat sebuah fungsi bantu. Fungsi ini berikutnya akan kita pakai untuk mendapatkan daftar tautan baru.

Daftar ini di-_generate_ dari salah satu kolom dalam data.frame yang sudah kita peroleh sebelumnya yaitu data.frame `df_tj`, nama kolomnya `scheduleId`.

```{r}
# bikin fungsi untuk dapatkan detail tiap rute TJ
route_det <- function(schedule_id, transport) {
  paste0(main_url, "schedule?scheduleId=", schedule_id, "&transportType=", transport)
}
```

Tautan-tautan itu akan disimpan dalam kolom `route_url`. Selain kolom `route_url` dibuat juga dua kolom lainnya. Kolom-kolom itu adalah `route_info` dan `load_date` (tanggal pada saat data diambil).

Di dalam `route_info` juga ada data lagi (data di dalam tabel data) berupa teks json yang dieksrak dari daftar url dalam `route_url`.

Kita menggunakan fungsi `map` dan `map2_chr` dari library `purrr`, salah satu library dalam _buntelan_ library `tidyverse`.

```{r eval=FALSE, include=TRUE}
# jalankan ini dan tunggu sebentar, mungkin agak lama
df_tj <- df_tj %>%
  mutate(route_url = map2_chr(scheduleId, "transjakarta", route_det),
         route_info = map(route_url, fromJSON),
         load_date = Sys.Date())
```

```{r include=FALSE}
# supaya gak blacklist port nya karena terlalu banyak request
# df_tj <- df_tj %>%
#  mutate(route_url = map2_chr(scheduleId, "transjakarta", route_det),
#         route_info = map(route_url, fromJSON),
#         load_date = Sys.Date())
#saveRDS(df_tj, "~/R/data/tj_raw_2nd.rds")
df_tj <- readRDS("~/R/data/tj_raw_2nd.rds")
```

Coba yuk, kita lihat hasilnya. Kolom-kolom tabel yang ditambahkan ke `df_tj` adalah tiga kolom berikut.

```{r}
head(df_tj[10:12])
```

Lalu jika ingin menyimpan data full-nya, kita menggunakan fungsi berikut.

```{r front, eval=FALSE, include=TRUE}
saveRDS(df_tj, "data/tj_detail.rds")
```

```{r back-local, include=FALSE}
saveRDS(df_tj, "~/R/data/tj_detail.rds")
```

## Explore the Routes

Berikutnya kita akan mengolah data `tj_detail.rds` yang tadi sudah disimpan. Tapi karena data ini sudah ada di lingkungan kerja kita dengan nama `df_tj`, kita akan pakai itu saja.

Pada bagian ini, kita menambah tiga library untuk membantu pekerjaan yaitu `googleway`, `sf`, dan `stringr`.

**Untuk diperhatikan:** Jika teman-teman menggunakan komputer Linux khususnya Ubuntu, sebaiknya melakukan instalasi beberapa paket dependensi untuk library `sf` dulu, jika belum pernah menginstal `sf`.

Dependensinya adalah GEOS, PROJ, dan GDAL seperti instruksi [dari sini](https://r-spatial.github.io/sf/#linux). Untuk macOS [di sini](https://r-spatial.github.io/sf/#macos). Baru setelahnya instal `sf`.

Jika sudah, kita lanjut... memuat library lagi.

```{r warning=FALSE}
library("googleway")
library("stringr")
library("sf")
```

Kita akan melakukan transformasi data.frame `df_tj`. Langkah-langkah yang dilakukan adalah:

1. Menambah kolom baru dengan nama `halte_detail` dan `route`, sekaligus menghilangkan kolom `route_info`.
2. Membuat data.frame baru dengan nama `df_route` berisi informasi rute TransJakarta.

```{r message=FALSE, warning=FALSE}
# langkah 1
df_tj <- df_tj %>%
  as_tibble() %>%
  mutate(halte_detail = map(df_tj$route_info, "stops"),
         route = map(df_tj$route_info, "tracks")) %>%
  select(-route_info)

# langkah 2
df_route <- df_tj %>%
  select(schedule_id = scheduleId,
         transport_id = transportId,
         validity, name, 
         long_name = longName, 
         color, route) %>%
  unnest() %>%
  rename(route_name = name1,
         is_hidden = isHidden)
```

`is_hidden` digunakan untuk menyembunyikan satu rute yang nggak full pada suatu koridor. Aduh, saya kurang paham apa istilahnya.

Misal begini: **Koridor 1** adalah **Blok M - Kota**, rute utamanya adalah dari halte Blok M ke halte Kota (`main`), atau sebaliknya (`main_reverse`). Selain itu, ada rute perjalanan yang tidak dari halte ujung ke ujung, misalnya rute **Bundaran Senayan - Kota** atau sebaliknya, juga rute **Harmoni - Blok M** atau sebaliknya. Ketiga rute ini semuanya ada dalam koridor 1, tetapi hanya rute Blok M - Kota yang menggunakan argumen `isHidden` sama dengan `FALSE`, karena geometri rute utama ini memang harus ditampilkan.

Semoga bisa diterima penjelasan saya. Hehehe... Untuk lebih jelas saya coba subset tabelnya seperti ini:

```{r}
df_route[1:10, c(4:5, 7:8, 11)]
```

Dan, mari kita tilik sejenak struktur tabel data.frame baru `df_route`, hm...

```{r}
glimpse(df_route)
```

Kolom `shape` (paling akhir) kelihatannya agak aneh ya?

Itu karena data ini merupakan data geometri yang di-_encode_ menjadi baris karakter melalui [Google's polyline algorithm](https://developers.google.com/maps/documentation/utilities/polylinealgorithm) yang digunakan Trafi.

Kita bisa konversi ke format data [simple features](https://r-spatial.github.io/sf/). Kita pakai bantuan library `googleway` dan `sf`.

```{r}
# fungsi untuk konversi tipe geometri data GIS-nya
convert_shape <- function(x, y) {
  x %>%
    st_as_sf(coords = c("lon", "lat")) %>%
    group_by(gr = y) %>%
    summarise(do_union = FALSE) %>%
    st_cast("LINESTRING") %>%
    ungroup() %>%
    select(geometry)
}

# decode google's polyline
df_route <- df_route %>%
  mutate(shape_decode = map(shape, decode_pl)) %>%
  unnest(shape_decode)

# bentuk geometri
df_route <- df_route %>%
  st_as_sf(coords = c("lon", "lat")) %>%
  group_by_at(vars(-geometry, -stops)) %>%
  summarise(do_union = FALSE) %>%
  st_cast("LINESTRING")
```

Sampai di sini, kita sudah mendapatkan bentuk geometri rute yang bisa ditampilkan jadi gambar. Coba kita tes?

```{r}
ggplot() +
  geom_sf(data = df_route %>%
            filter(is_hidden == FALSE,
                   direction == 1),
          aes(color = route_name)) +
  guides(color = FALSE)
```

Ini adalah rute yang beroperasi pada tanggal tulisan ini dibuat (6 April 2020). Sepertinya lebih sedikit dari yang seharusnya. Bahkan kalau dibandingkan dengan rute pada tanggal 25 Juni 2018 di blog Mas Rasyid ([gambar](http://rasyidridha.com/images/datakepo/tj/tj_route.png)), rute hari ini tetap lebih sedikit.

Contoh lain rute yang dibuat pada 7 November 2019, sangat banyak.

<img src = "https://raw.githubusercontent.com/rasyidstat/transjakarta/master/figs/tj_route_20191107.png">

Mungkin rute ini lebih sedikit karena pembatasa operasional BRT Transjakarta khususnya selama penyebaran pandemi Covid-19. Sesuai beritanya.

<blockquote class="twitter-tweet"><p lang="in" dir="ltr">Sahabat TiJe, lihat informasi rute Transjakarta yang beroperasi per 6 April 2020 pada gambar di bawah ini. Harap selalu menerapkan social dan physical distancing saat berada di lingkungan Transjakarta. <a href="https://twitter.com/hashtag/TiJeTanggapCorona?src=hash&amp;ref_src=twsrc%5Etfw">#TiJeTanggapCorona</a> <a href="https://t.co/tvMGnQWos0">pic.twitter.com/tvMGnQWos0</a></p>&mdash; Transportasi Jakarta (@PT_Transjakarta) <a href="https://twitter.com/PT_Transjakarta/status/1247011146676256770?ref_src=twsrc%5Etfw">April 6, 2020</a></blockquote> <script async src="https://platform.twitter.com/widgets.js" charset="utf-8"></script>

## Reformatting Data

Untuk finalisasi Mas Rasyid membuat data ini jadi lebih rapi.

Pertama, menamai ulang kolom-kolomnya, lalu mengurutkannya, dan didefinisikan ke `transjakarta_route`.

```{r}
transjakarta_route <- df_route %>%
  select(transport_id,
         schedule_id,
         corridor_id = name,
         corridor_name = long_name,
         corridor_color = color,
         route_id = id,
         route_name,
         direction,
         validity,
         is_hidden)
```

Kedua, menambahkan sistem koordinat referensi (CRS).

```{r}
transjakarta_route <- transjakarta_route %>%
  as_tibble() %>%
  st_as_sf()
st_crs(transjakarta_route) <- 4326
transjakarta_route
```

Data rute TJ ini juga dilengkapi dengan keterangan arah bolak-balik, dan apakah termasuk rute utamanya atau bukan.

```{r}
transjakarta_route <- transjakarta_route %>%
  group_by(corridor_id, direction) %>%
  mutate(n = n()) %>%
  ungroup() %>%
  mutate(is_main = ifelse(corridor_name == route_name, TRUE, FALSE),
         is_main_reverse = ifelse(corridor_name ==
                                    paste0(str_extract(route_name, "(?<=- ).*$"),
                                           " - ",
                                           str_extract(route_name, "^.*(?= -)")),
                                  TRUE, FALSE)) %>%
  mutate(is_main = ifelse(n == 1 & direction == 1, TRUE, is_main),
         is_main_reverse = ifelse(n == 1 & direction == 2, TRUE, is_main_reverse))
transjakarta_route[,c(3, 7:8, 12:14)]
```

Koridor utama yang beroperasi pada hari data ini diambil:

```{r}
(ua <- filter(transjakarta_route, is_main == TRUE | is_main_reverse == TRUE)$corridor_id %>% unique())
```

Selain itu, koridor lainnya yang beroperasi adalah:

```{r}
(ua_neg <- setdiff(unique(transjakarta_route$corridor_id), ua))
```

Jumlah rute yang beroperasi tapi bukan dari ujung ke ujung, atau tidak penuh satu koridor (`is_main == FALSE`):

```{r}
n_distinct(transjakarta_route$corridor_id) - n_distinct(ua) 

# cek lagi dengan cara lain
transjakarta_route %>%
  filter(corridor_id %in% ua_neg, is_hidden == FALSE) %>%
  .$corridor_id %>%
  n_distinct()
```

Terakhir, mendefinisikan ulang rute-rute yang tidak penuh satu koridor tadi (`is_main == FALSE`) tetapi tetap ditampilkan (`is_hidden == FALSE`) menjadi bernilai `is_main == TRUE` (nilai `direction == 1`) atau `is_main_reverse == TRUE` (nilai `direction == 2`).

```{r}
transjakarta_route <- transjakarta_route %>%
  mutate(is_main = ifelse(corridor_id %in% ua_neg &
                            is_hidden == FALSE &
                            direction == 1, TRUE, is_main),
         is_main_reverse = ifelse(corridor_id %in% ua_neg &
                                    is_hidden == FALSE &
                                    direction == 2, TRUE, is_main_reverse)) %>%
  select(-n, -is_hidden)
glimpse(transjakarta_route)
```

Kalau mau disimpan datanya, mari simpan...

```{r eval=FALSE, include=TRUE}
saveRDS(transjakarta_route, "data/tj_route.rds")
```

## Visualization

```{r visualisasi}
tj <- transjakarta_route %>% 
  filter(direction == 1, is_main == TRUE)

tj_col <- paste0("#", tj$corridor_color)
names(tj_col) <- tj$corridor_id

ggplot() +
  geom_sf(data = tj, aes(color = corridor_id)) +
  coord_sf(datum = NA) +
  theme_minimal() +
  guides(color = FALSE) +
  scale_color_manual(values = tj_col) +
  labs(title = "Rute Pelayanan TransJakarta",
       subtitle = "Di tengah pandemi Covid-19",
       caption = "sumber: trafi.com\ntanggal: 6 April 2020")
```

Untuk eksplorasi rute terpanjang dan terpendek dari pelayanan BRT TransJakarta, teman-teman bisa baca tulisan Mas Rasyid tentang eksplorasi rute TransJakarta menggunakan library `sf` di [blognya](http://rasyidridha.com/datakepo/rute-transjakarta/). 

Sekian, terima kasih.